【裁判字號】    98,消債更,1194
【裁判日期】    981207
【裁判案由】    聲請更生程序
【裁判全文】
臺灣高雄地方法院民事裁定          98年度消債更字第1194號
聲  請  人
即 債務 人  甲○○
代  理  人  徐豐益律師
上列當事人因消費者債務清理事件聲請更生，本院裁定如下：
    主  文
聲請駁回。
聲請費用由聲請人負擔。
    理  由
一、聲請意旨略以：伊因積欠國泰世華商業銀行股份有限公司（
    下稱國泰世華銀行）等債權人計新台幣（下同）704,613元
    ，於民國95年9月5日依金融主管機關協調成立之中華民國銀
    行公會會員辦理消費金融案件無擔保債務協商機制，與債權
    人達成分期還款協議，同意自95年10月起、分120 期、利率
    5%、每月繳納7,633 元方式償還，並依協議內容繳款至97年
    1 月止。惟伊於協商時任職於鴻鑫金屬科技有限公司（下稱
    鴻鑫公司），每月薪資15,450元，且名義上雖經營「廣豐彩
    券行」，然僅係提供殘障者身分供兄長之友人使用，本身並
    無營利所得，是伊收入扣除生活必要費用、房租及扶養費後
    ，已不足支付協商款，聲請人勉強還款1 年，終無力繳納而
    毀諾，爰依法聲請准允更生等語。
二、按債務人與金融機構協商成立者，不得聲請更生或清算，但
    因不可歸責於己之事由，致履行顯有重大困難者，不在此限
    ；本條例施行前，債務人依金融主管機關協調成立之中華民
    國銀行公會會員辦理消費金融案件無擔保債務協商機制與金
    融機構成立之協商，準用前項之規定；消費者債務清理條例
    （下稱消債條例）第151 條第5 項、第6 項定有明文。衡諸
    債之關係，係以當事人間之信賴關係為基礎，為社會經濟組
    織之重要支柱，故當事人於以法律行為追求自己之利益之際
    ，亦應顧及對方之利益，並考量債權債務在社會上之作用，
    本於誠實及信用之原則，行使債權及履行債務，是對於已陷
    入經濟上困境之消費者，若任其於惡性循環之債務窘境中自
    生自滅，將衍生嚴重之社會問題，難以維持安定之社會經濟
    秩序，故為兼顧債權人、債務人雙方之利益，對陷於經濟上
    困境之消費者，乃允其於消債條例施行後，得選擇以重建型
    之更生程序或清算型之清算程序清理其債務，藉以妥適調整
    債務人與債權人及其他利害關係人間之權利義務關係，保障
    債權人獲得公平受償，並謀求消費者經濟生活之重建復甦機
    會。惟對於已與金融機構協商成立，或於本條例施行前，已
    依金融主管機關協調成立之中華民國銀行公會會員辦理消費
    金融案件無擔保債務協商機制與金融機構成立協商之債務人
    ，若非因不可歸責於己之事由，致履行顯有重大困難，僅係
    為圖謀減免債務，而不為債務之履行，自有違債權契約為誠
    信契約之本旨，故依消債條例第151 條第6 項準用同條第5
    項前段之規定，不得聲請更生或清算，始能避免肇致道德危
    險。又按聲請更生或清算不合程式或不備其他要件者，法院
    應以裁定駁回之，但其情形可以補正者，法院應定期間先命
    補正，消債條例第8 條亦有明文規定。
三、經查：
  (一)聲請人積欠國泰世華銀行等債權人計704,613 元債務，前於
    95年9 月5 日依金融主管機關協調成立之中華民國銀行公會
    會員辦理消費金融案件無擔保債務協商機制與債權人達成分
    期還款協議，同意自95年10月起、分120 期、利率5%、每月
    繳納7,633 元方式償還，而聲請人僅繳納至97年1 月止，即
    未再依協議繼續履行分期償還等情，有聲請人提出之債權人
    清冊1 份、財團法人金融聯合徵信中心當事人綜合信用報告
    1 份、協議書1 份、國泰世華銀行陳報狀1 份（詳卷第14、
    15頁、第113 至181 頁、第40、41頁、第57至75頁）等附卷
    可稽。
  (二)查，聲請人於95、96年度所得分別為484,903 元、248,332
    元，有95、96年度各類所得資料清單各1 紙（詳卷第13頁）
    可按，換算平均每月收入分別為40,409元（484903元÷12個
    月＝40408.58【元以下四捨五入】）、20,694元（248332元
    ÷12個月＝20694.33【元以下四捨五入】）。依內政部社會
    司96年度台灣省每人每月之最低生活標準9,509 元，認聲請
    人每月必要生活費用為9,509 元。據此，扣除必要生活費用
    後，聲請人仍有餘款30,900元、11,185元，可供清償債務，
    尚難認聲請人所達成之協商條件有何逾越聲請人還款能力之
    情事存在。
  (三)聲請人雖主張「廣豐彩券行」之實際負責人係兄長之友人，
    伊僅係提供身障者之身分，本身並無營利所得云云。惟所謂
    兄長之友人究為何人？於其自身經濟狀況不佳之情形下，焉
    會於未獲任何利益，提供名義設立「廣豐彩券行」，而負擔
    稅捐及其他不利益？且聲請人亦未能提出相關證據資料，以
    釋明其說。是聲請人主張僅為「廣豐彩券行」名義負責人，
    並無該部分收入云云，尚屬無據。又關於房租部分，已涵蓋
    於必要生活費用項目內，不得主張另行扣除，並此敘明。
  (四)按依債務人與金融機構協商成立者，除非因不可歸責於己之
    事由，致履行顯有重大困難，否則不得聲請更生或清算，消
    債條例第151 條第5 項規定意旨甚明。是債務清償方案成立
    後，應由債務人按其條件履行，惟如於其後發生情事變更，
    在清償期間收入或收益不如預期，致該方案履行困難甚或履
    行不能，而有不可歸責於己之事由，始能聲請更生或清算。
    此項規定旨在避免債務人任意毀諾已成立之協商，濫用更生
    或清算之裁判上債務清理程序，蓋以債務清償方案係經當事
    人行使程序選擇權所為之債務清理契約，債務人應受該成立
    之協議所拘束。債務人既已與金融機構協商成立，如認該協
    商方案履行有其他不適當情形，自仍應再循協商途徑謀求解
    決。查，聲請人於95年9 月間系爭協商成立時，與其毀諾、
    未依協議還款時，期間收入雖有變化，然如前所述，依聲請
    人收入狀況，足以支應必要生活費用及履行協商款項；且以
    聲請人所陳現在每月收入18,000元，扣除必要生活費用後，
    仍尚餘11,491元可供支用，亦無履行困難之情事。又聲請人
    既能依原協商條件，依約繳付15期協商應繳納之款項，且聲
    請人願與上揭金融機關達成還款協商，在無特殊情事之情形
    下，顯係在綜合評估其還款能力後，方與金融機關成立每月
    還款7,633 元之協商條件。準此，本件既無情事變更，而聲
    請人亦無重大履行困難之處，倘參諸聲請人復有固定收入之
    履行能力，則其縱有履行不便，亦得經由個別債權銀行協商
    程序以求適當履債，堪認債務人尚乏不可歸責於己致履行顯
    有重大困難之情形可言。
四、綜上所述，本件聲請人聲請更生，既無法立證其確於與金融
    機關達成系爭協商後，有不可歸責於己之事由，且依系爭協
    商條件履行亦非顯有重大困難，應屬聲請更生之要件不備，
    又無從補正，依首揭條文之意旨，自應駁回其更生之聲請。
五、爰依消費者債務清理條例第8 條、第151 條第5 項、第15條
    ，民事訴訟法第78條，裁定如主文。
中    華    民    國    98    年    12    月     7    日
                  民事第五庭  法  官  洪榮家
上為正本係照原本作成
如不服本裁定，應於裁定送達後10日內，以書狀向本院提出抗告
，並繳納抗告費新臺幣1千元
中    華    民    國    98    年    12    月     7    日
                              書記官  胡美儀

司法院資訊處製作；財團法人民間司法改革基金會備份。
